臺灣高等法院高雄分院刑事判決　　　　　九十三年度上易字第三號
　　上　訴　人　台灣高雄地方法院檢察署檢察官
　　被　　　告　甲○○
右上訴人因被告恐嚇取財案件，不服臺灣高雄地方法院九十三年度易字第一四七號中
華民國九十三年四月廿三日第一審判決（起訴案號：臺灣高雄地方法院檢察署九十二
年度偵字第一六四四二號），提起上訴，本院判決如左：
      主      文
上訴駁回。
      理      由
一、本案經本院審理結果，認原審以不能證明被告甲○○犯罪，諭知無罪判決，核無
    不當，應予維持，並引用原審判決書記載之理由。
二、檢察官上訴意旨雖又指稱：本件原審判決被告甲○○無罪，固非無見，惟查：(一)
    被告坦承有空手毆打告訴人乙○○臉部二下，核與李純一診所民國九十一年十二
    月七日（純）字第一０六號診斷書所載告訴人受右上眼臉瘀腫、右下顎部微腫之
    傷害，告訴人所受之傷害之部位與被告所供稱毆打告訴人臉部相符，復有告訴人
    指述被告夥同三名男子至伊所經營保養廠理論，被告手持伊保養廠所有之鐵鈹，
    毆打伊身體三下，致伊牙齒掉落、右下顎、右上眼臉、背部右側等處有瘀血與微
    腫之傷害等情甚詳。(二)被告於歷次警詢、偵訊、原審審理中，先供稱車牌號碼0
    00－0000號大貨車係伊以價值相當新台幣（下同）三萬元之漂流木交付蔡
    金泉，以此為代價購得，後改稱知悉該車係蔡金泉所有再改稱係以仲介蔡金泉購
    買漂流木之報酬為前開大貨車之代價。另就右揭大貨車原在告訴人之保養廠保養
    ，蔡金泉以電話通知乙○○將該車交付，告訴人未經被告同意將該車自被告住處
    駛回告訴人之保養廠，被告與告訴人理論之情節，被告於警詢中先供稱乙○○向
    伊表示要購買該車，經協調告訴人自行交付金額七萬五千元之支票，嗣後又改稱
    再經協調告訴人攜回該紙支票，並同意以五萬元賠償伊損失云云。是被告非右揭
    大貨車之所有權人，竟受領及前開告訴人所交付金額七萬五千元之支票，顯見被
    告具有意圖為自己不法所有之主觀犯意，應可認定。(三)證人蔡金泉證述該車為其
    所有，同時借告訴人與被告二人使用，且分別應有告知告訴人與被告二人等語。
    又告訴人於原審審理時當庭指稱，被告於毆打時稱伊偷車，被告要伊賠償二十萬
    元，在場之綽號「蘭花」之人即主動斡旋，降為七萬五千元，因伊遭逢被告毆打
    仍心生畏懼而同意以前開發票金額七萬五千元之支票交付被告等語。是告訴人雖
    因綽號「蘭花」之人協調，然告訴人係因遭被告毆打而心生畏懼，且為避免再招
    其他惡害之行為，告訴人意思顯受被告毆打行為及索取二十萬元之言詞壓制下，
    而為給付被告前開金額七萬五千元之支票，至為明確。原審逕以被告傷害告訴人
    施以強暴行為時，雖有向告訴人要求給付二十萬元，而被告是否確有藉此傷害行
    為以達恐嚇取財之犯意，尚未明確，認定被告無罪，其判決違誤，至為明顯等情
    。
三、惟查：
  (一)按刑法第三百四十六條第一項之恐嚇取財罪，以行為人意圖為自己或第三人不法
    之所有，以恐嚇使人將本人或第三人之物交付為構成要件。故如並無為自己或第
    三人不法所有之意圖，即與恐嚇取財罪之構成要件有間，而不能令負恐嚇取財之
    罪責。
  (二)本件車牌000－0000號大貨車，係證人蔡金泉所有，先借與告訴人乙○○
    使用，嗣再借與被告使用，未約定借用期間，被告因使用該大貨車，而購買零件
    材料修理，花費時近新台幣（下同）一萬元，並曾陪同證人蔡金泉至南投購買木
    材等情，為被告所供明，證人蔡金泉於原審亦具結證實（偵查卷第二三頁反面、
    原審卷第一０三頁）。被告因向蔡金泉借用該大貨車，而保管該大貨車，告訴人
    未經被告同意，又未通知被告，擅自將該大貨車開回其保養廠，嗣經被告尋獲，
    憤而出手毆打告訴人，並要求賠償二十萬元，此為告訴人所陳明。被告否認為恐
    嚇二十萬元，而毆打告訴人，又無積極證據可資證明被告係為恐嚇二十萬元，而
    出手毆打告訴人。告訴人未經被告同意，而將被告保管中之大貨車開回，理虧在
    先，則被告之要求告訴人賠償二十萬元，不能謂非懲罰性之賠償。而懲罰性之賠
    償，尚難認定有不法所有之意圖。至賠償金額之多寡，尚需經雙方之同意，此就
    告訴人所稱嗣經蔡金泉及綽號「蘭花」之黃秦平調解，而雙方同意以七萬五千元
    賠償可明（有和解書及告訴人交付被告之面額七萬五千元支票附警卷可稽，嗣被
    告已將該支票返還告訴人，為告訴人所陳明）。
  (三)被告於警訊及原審偵審中，雖供稱其以價值相當三萬元之漂流木交付蔡金泉，以
    此代價購得該大貨車，嗣又改稱係以仲介蔡金泉購買漂流木之報酬，作為該大貨
    車之代價云云。係屬被告臨訟之說詞，因與蔡金泉之證言不符，自不能作為認定
    事實之依據，尚難執此而謂被告有恐嚇取財犯行。至告訴人因受被告之毆打，懼
    而同意以七萬五千元和解，乃屬告訴人自己之說詞，不能否定其理虧之懲罰性賠
    償。
四、綜上所，尚無確切證據可資認定被告有恐嚇取財犯行。上訴意旨執前詞指摘原
    判決此部分不當，為無理由，應予駁回。
據上論斷，應依刑事訴訟法第三百六十八條、第三百七十三條，判決如主文。
本案經檢察官沈紹嘉到庭執行職務。
中    華    民    國     九十三     年       七       月     二十七     日
                              臺灣高等法院高雄分院刑事第一庭
                                  審判長法官  吳水木
                                        法官  趙文淵
                                        法官  洪慶鐘
右正本證明與原本無異。
不得上訴。
                                      書記官  彭筱瑗
中    華    民    國     九十三     年       七       月      二十八    日
  Ａ
附件：
臺灣高雄地方法院刑事判決                          九十三年度易字第一四七號
    公  訴  人  臺灣高雄地方法院檢察署檢察官
    被      告  甲○○  男  四十八歲（民國○○○年○月○○○日生）
                        住高雄縣六龜鄉中興村中庄二０四之十號
                        居高雄縣六龜鄉文武村復興巷二二之一號
                        （現於臺灣高雄監獄執行中）
                        身分證統一編號：Ｓ一二五九八七二號
右列被告因恐嚇取財等案件，經檢察官提起公訴（九十二年度偵字第一六四四二號）
，本院判決如左：
    主  文
甲○○被述傷害部分不受理。
其餘被訴恐嚇取財部分無罪。
    理  由
一、公訴意旨略以：爰蔡金泉（另為不起訴處分）於民國八十八年間，將已註銷車牌
    三六一─五八一○號之大貨車，借予告訴人乙○○（另為不起訴處分）使用並放
    於其保養廠保養，九十一年八月間，蔡金泉復將該車借予甲○○使用數日，惟因
    連繫上之錯誤，致使被告甲○○認為該貨車僅為其所用，乙○○卻認為該車自己
    亦可使用，事隔三月，甲○○仍未返還。九十一年十二月五日乙○○因急需用車
    ，乃夥同周明（另為不起訴處分）至朱家，卻在高雄縣六龜鄉文武村復興巷三
    十七之十九號，甲○○所經營商店旁之空地見著該車，適甲○○外出巧未在場，
    二人遂將該車開回保養廠。嗣為甲○○發現心有不甘，竟基於傷害人身體與意圖
    為自己不法所有之犯意，於隔（六）日十六時三十分許，夥同三位不詳姓名男子
    至乙○○保養廠理論，甲○○隨手拿起廠內鐵鈑一支，歐打乙○○身體三下，致
    乙○○牙齒掉落、右下顎、右上眼臉、背部右側等處有瘀血與微腫之傷害，並藉
    端恐嚇要乙○○賠償二十萬元之損失，乙○○因見甲○○之惡行，心生畏懼，經
    討價後降為新台幣（下同）七萬五千元，並開立農民銀行編號ＦＡＸ00000
    00之支票一紙交於甲○○，因認被告分別涉犯有刑法第二百七十七條第一項之
    傷害罪嫌及第三百四十六條第一項之恐嚇取財罪嫌等語。
二、被訴傷害部分：
（一）按告訴乃論之罪，告訴人於第一審辯論終結前，得撤回其告訴；又告訴經撤回
      者，法院應諭知不受理之判決，刑事訴訟法第二百三十八條第一項、第三百零
      三條第三款分別定有明文。
（二）本件被告傷害部分犯行，經檢察官提起公訴，認被告係犯刑法第二百七十七條
      之傷害罪，依同法第二百八十七條前段之規定須告訴乃論。茲因告訴人已於本
      院審理當庭表明無意追究而撤回告訴，有本院審理筆錄附卷可稽（本院卷第七
      十二頁），揆諸前揭說明，被告被訴此部分犯行業經撤回告訴，自應諭知諭知
      不受理之判決。
三、被訴恐嚇取財部分：
（一）按被告未經審判證明有罪確定前，推定其為無罪；犯罪事實應依證據認定之，
      無證據不得推定犯罪事實；不能證明被告犯罪者，應諭知無罪之判決，刑事訴
      訟法第一百五十四條第一、二項及第三百零一條第一項分別定有明文。又刑事
      訴訟法上所謂認定犯罪事實之證據，係指足以認定被告確有犯罪行為之積極證
      據而言，該項證據自須適合於被告犯罪事實之認定，始得採為斷罪資料；事實
      之認定，應憑證據，如未能發現相當證據，或證據不足以證明，自不能以推測
      或擬制之方法，以為裁判基礎；而認定犯罪事實所憑之證據，雖不以直接證據
      為限，間接證據亦包括在內；然而無論直接或間接證據，其為訴訟上之證明，
      須於通常一般之人均不致有所懷疑，而得確信其為真實之程度者，始得據為有
      罪之認定，最高法院二十九年上字第三一０五號、四十年台上字第八六號及七
      十六年台上字第四九八六號分別著有判例可資參照。次按恐嚇取財罪之成立，
      除須行為人以恐嚇方式使人將本人或第三人之物交付外，並以被告具有意圖為
      自己或第三人不法所有之意圖及恐嚇取財故意上主觀要件始得成立，刑法第三
      百四十六條第一項定有明文。
（二）訊據被告堅決否認恐嚇取財犯行，辯稱伊當天是有到工廠找告訴人理論，惟伊
      到該工廠理論之原因，係因告訴人未經知會即將伊保管蔡金泉所有之大貨車私
      自開走，伊才向告訴人索賠，而伊收受告訴人交付之支票係當天和解所達成之
      價錢，並非恐嚇告訴人而得，且事後又因再談和解而將該支票返還予告訴人，
      伊並無恐嚇取財之犯意等語。經查：
  １、蔡金泉於八十八年間，即將其所有車號三六一─五八一○號之大貨車借予告訴
      人使用並保養該車，且約定若蔡金泉若有使用該車之必要時，即得隨時向告訴
      人取回使用。嗣因蔡金泉經朋友介紹而認識被告，乃於九十一年九月間通知告
      訴人將上開大貨車借予被告，再由告訴人將該車交予被告使用。惟因被告將該
      車駛離後即未再交還，伺於九十一年十二月六日上午十時許，告訴人與周明
      因事駕車欲前往旗山，途經被告位於高雄縣六龜鄉文武村復興巷三十七之十九
      號住處旁之空地時，發現上開大貨車停置於該處，乃未經告知被告，即私自接
      電將該車發動開回保養廠等情，業據告訴人及證人蔡金泉於本院審理時證述在
      卷，且為被告所不否認，堪見告訴人與被告間確存有何人得使用該大貨車之爭
      議無誤。是被告於告訴人私自將該車駛離其住處後，因認被告竊取其所管領持
      有之大貨車，故而乃向告訴人索賠二十萬元，此舉是否即謂被告有為自己不法
      所有之意圖，並非無疑。
  ２、又被告固有以傷害之方式而對告訴人施以強暴行為，然此僅得明確表徵被告之
      傷害故意，尚不得僅因被告有於毆打告訴人之強暴行為時，同時要求告訴人給
      付賠償金二十萬元，即遽認被告確有藉此傷害行為以達恐嚇取財之犯意，仍須
      調查其他事實以為認定。而告訴人雖有指述被告傷害犯行及要求其支付二十萬
      元賠償金之實，惟其自第一次警訊迄本院審理之時，均表示被告並未出言恐嚇
      ，並陳稱：「（當時甲○○有否說要如何對你不利？）沒有，他是打我之後又
      叫我賠償他二十萬。事後經協調才知道是未經他同意將車開走所以要賠他錢（
      警訊卷第三頁反面）」、「（被告打了你後，有無追你？有無放話恐嚇你？）
      沒有。沒有（本院卷第九八頁）」等語在卷，已堪見被告應無出言以加害被告
      生命、身體之事恫嚇被告之情。而告訴人於案發當天遭被告毆打後，隨即委請
      他人代為與被告洽談和解，並於當日達成由告訴人賠償被告七萬五千元和解金
      ，而由告訴人當場交付被告面額七萬五千元之支票一紙為賠償；其後告訴人與
      被告復因對賠償金額又起爭執，乃又委託多方人士居中協調而再次達成和解，
      並由被告交還告訴人先前所交付之支票等情，業據被告供承在卷，且為告訴人
      所不否認，更令人對被告是否有藉傷害告訴人之行為以達成恐嚇取財之目的一
      事生有懷疑。
（三）綜上所述，被告與告訴人間本即存有何人得使用該大貨車之爭議，且告訴人亦
      未經被告同意而私自將其管領之車駛離，被告始因氣憤而至告訴人所經營之保
      養廠毆打告訴人並索賠二十萬元等情均如上述，是依卷內現有之證據，尚難僅
      憑被告有毆打告訴人並同時索賠二十萬元之客觀行為，即認被告亦有以傷害行
      為為遂行恐嚇取財之手段，而具有意圖為自己不法所有及恐嚇取財之犯意等主
      觀要件。是本件公訴人起訴被告涉犯恐嚇取財之罪嫌，所舉之證據並未達通常
    一般人均不致有所懷疑，而得以確信其為真實之程度。此外，復查無其他積極
      證據足認被告有何公訴人所指之恐嚇取財犯行，揆諸首揭規定，既不能證明被
      告犯罪，被告被訴恐嚇取財部分犯行，即應為無罪之諭知，以昭審慎。
據上論斷，應依刑事訴訟法第三百零三條第三款、第三百零一條第一項，判決如主文
。
中      華      民      國    九十三    年      四      月    二十三    日
                                  臺灣高雄地方法院刑事第四庭
                                    審判長法  官  吳  永  宋
                                          法  官  洪  能  超
                                          法  官  林  勇  如
右正本證明與原本無異。
如不服本判決，應於判決送達後十日內，向本院提出上訴狀。
                                          書記官  許  雅  惠
中      華      民      國    九十三    年      四      月    二十三    日
